【裁判字號】    99,交聲,585
【裁判日期】    991115
【裁判案由】    違反道路交通管理處罰條例聲明異議
【裁判全文】
臺灣新竹地方法院交通事件裁定         99年度交聲字第585號
原處分機關  交通部公路總局新竹區監理所新竹市監理站
異  議  人
即受處分人  甲○○
上列異議人即受處分人因違反道路交通管理處罰條例案件，對於
交通部公路總局新竹區監理所新竹市監理站民國99年10月18日所
為之裁決處分（案號：竹監新四字第裁51-Z00000000號）聲明異
議，本院裁定如下：
    主  文
原處分撤銷。
甲○○汽車駕駛人，駕駛汽車經測試檢定酒精濃度超過規定標準
，處罰鍰新臺幣參萬肆仟伍佰元，並吊扣小型車普通駕駛執照壹
年及接受道路交通安全講習。
    理  由
一、原處分意旨略以：異議人即受處分人甲○○（下稱異議人）
    於民國98年10月3 日4 時許，在新竹市○○路某處飲酒，酒
    後仍自該處駕駛車牌號碼0127-RF 號自用小客車上路返家，
    於同日4 時55分許，行經國道一號高速公路北上93.5公里處
    ，經內政部警察局國道公路警察局第二警察隊員警攔查酒測
    ，認其有「酒後駕車，經酒精測試器呼氣值為0.59 MG/L ，
    超過法定標準值（禁駛）」之違規事實而依法舉發；嗣由原
    處分機關依道路交通管理處罰條例第35條第1 項第1 款規定
    ，裁處異議人罰鍰新臺幣（下同）49,500元，吊扣駕駛執照
    12個月，施以道安講習等語。
二、異議意旨略以：行政罰法係屬行政法之基本法，而道路交通
    管理處罰條例本質上係屬行政罰，行政罰法第26條規定一行
    為同時觸犯刑事法律及違反行政法上義務規定時，由於刑罰
    與行政罰同屬對不法行為之制裁，而刑罰之懲罰作用較強，
    故依刑事法律處罰，即足資警惕時，實無為一事二罰再處行
    政罰之必要，且刑事法律處罰，由司法機關依法定程序為之
    ，較符合正當法律程序，應予優先適用，故依上開條文一事
    不二罰之規定，聲請裁定撤銷原處分機關49,500元罰鍰之處
    分，爰此聲明異議等語。
三、按汽車駕駛人，駕駛汽車經測試檢定，酒精濃度超過規定標
    準者，處15,000元以上60,000元以下罰鍰，並當場移置保管
    其車輛及吊扣其駕駛執照1 年，道路交通管理處罰條例第35
    條第1 項第1 款固定有明文。惟按一行為同時觸犯刑事法律
    及違反行政法上義務規定者，依刑事法律處罰之。但其行為
    應處以其他種類行政罰或得沒入之物而未經法院宣告沒收者
    ，亦得裁處之。前項行為如經不起訴處分或為無罪、免訴、
    不受理、不付審理之裁判確定者，得依違反行政法上之義務
    規定裁處之，行政罰法第26條定有明文。觀諸該法條之立法
    理由：「一行為同時觸犯刑事法律及違反行政法上義務規定
    時，由於刑罰與行政罰同屬對不法行為之制裁，而刑罰之懲
    罰作用較強，故依刑事法律處罰，即足資警惕時，實無為一
    事二罰再處行政罰之必要，且刑事法律處罰，由法院依法定
    程序為之，較符合正當法律程序，應予優先適用。但罰鍰以
    外之沒入或其他種類行政罰，因兼具維護公共秩序之作用，
    為達行政目的，行政機關仍得併與裁處」可知，其立法目的
    ，應指在處罰目的相同且處罰方式相同時，倘依刑事法律處
    罰，即足資警惕時，實無為一事二罰再處以行政罰之必要，
    但罰鍰以外之沒入或其他種類行政罰，因兼具維護公共秩序
    之作用，為達行政目的，行政機關仍得併予裁處。是以，倘
    汽車駕駛人以單一酒後駕駛汽車行為，經測試酒精濃度超過
    規定標準，而同時涉有刑法第185 條之3 公共危險罪嫌時，
    道路交通管理處罰機關除有行政罰法第26條第1 項但書得處
    以其他種類行政罰者之情形，而得裁處其他種類行政罰外，
    關於罰鍰部分，應依行政罰法26條第1 項前段及道路交通管
    理處罰條例第10條規定移送地方法院檢察署處理。至於刑事
    訴訟法第253 條之1 所指之緩起訴處分，其中檢察官命被告
    為金錢給付部分，並得為民事強制執行名義，受處分人因上
    開緩起訴處分而剝奪其財產權，且前揭金錢給付義務亦具有
    強制性、懲罰性，雖不若易科罰金係以支付金錢作為自由刑
    之替代，惟經由緩起訴處分條件之履行使其免於遭檢察官發
    動起訴程式，仍具有替代刑罰之效果，廣義而言，應屬上揭
    所稱之「實質刑事法律處罰」，應有行政罰法第26條第1 項
    「一事不二罰」規定之適用。
四、經查：
  (一)本件異議人飲酒後猶駕駛車牌號碼0127-RF 號自用小客車上
    路，於98年10月3 日4 時55分許，行經國道一號高速公路北
    上93.5公里處時，經警攔檢測得其呼氣酒精濃度為每公升0.
    59毫克，超過規定標準（0.55毫克），而對其交通違規部分
    掣單舉發，並就異議人觸犯公共危險罪嫌部分移送臺灣新竹
    地方法院檢察署處理，嗣經檢察官以98年度速偵字第1995號
    為緩起訴處分確定，異議人並已履行向財團法人犯罪被害人
    保護協會臺灣新竹分會支付15,000元之條件；惟原處分機關
    仍於99年10月18日裁處異議人49,500元之罰鍰，吊扣駕駛執
    照12個月，並施以道安講習等情，有本件舉發通知單、原處
    分機關竹監新四字第裁51-Z00000000號違反道路交通管理事
    件裁決書、上開緩起訴處分書、臺灣高等法院檢察署98年度
    上職議字第11042 號處分書、臺灣高等法院被告前案紀錄表
    、臺灣新竹地方法院檢察署99年11月10日竹檢家大98速偵19
    95字第33422 號函等在卷可稽（本院卷第9 、12、16、17、
    20、22頁），堪以認定。
  (二)查異議人違反道路交通管理處罰條例第35條第1 項之情節雖
    甚明確，然依上開說明，對於違規者科處行政秩序罰，與刑
    事制裁所欲達到保護交通安全之目的相同，是則處以較重之
    刑事制裁已足，自無重複處罰之必要。對於性質相同之金錢
    裁罰，既由檢察官處以具有實質刑事處罰性質之緩起訴處分
    ，即不得就同一違規事實再處以相同類型之行政秩序罰。據
    此，原處分機關逕以異議人酒精濃度超過規定標準，而對其
    裁處罰鍰49,500元部分，即有未恰。惟依道路交通管理處罰
    條例第35條第8 項規定：「前項汽車駕駛人，經裁判確定處
    以罰金低於本條例第92條第3 項所訂最低罰鍰基準規定者，
    應依本條例裁決繳納不足最低罰鍰之部分」，此為行政罰法
    第26條第1 項之特別規定。按緩起訴處分固屬廣義之司法處
    分，為避免經法院裁判確定者，仍得裁決繳納，而經緩起訴
    確定者，反不得裁決繳納差額之不公平情事，故所謂經裁判
    確定者，自應包括緩起訴處分確定。準此，本件異議人既依
    緩起訴處分命令向臺灣新竹地方法院檢察署指定之公益團體
    即財團法人犯罪被害人保護協會臺灣新竹分會支付15,000元
    ，而原處分機關就異議人酒後違規駕車，依違反道路交通管
    理事件統一裁罰基準表規定，裁處罰鍰49,500元，異議人依
    上開說明及規定，應僅須就罰鍰部分補繳差額部分即34,500
    元，始為適法。
  (三)至原處分機關，援引法務部行政罰法諮詢小組第1 次會議紀
    錄，以交通部95年7 月17日之交路字第0950006986號函以明
    確結論認緩起訴乃附帶條件的不起訴處分，亦即是不起訴的
    一種，並非刑罰，應無行政罰法「一事不二罰」之適用云云
    。惟按法官依據法律獨立審判，憲法第80條載有明文，各機
    關依其職掌就有關法規為釋示之行政命令，法官於審判案件
    時，固可予以引用，但仍得依據法律，表示適當之不同見解
    ，並不受其拘束；司法行政機關所發司法行政上之命令，如
    涉及審判上之法律見解，僅供法官參考，法官於審判案件時
    ，亦不受其拘束（司法院大法官會議解釋釋字第216 號解釋
    意旨參照），是前開交通部函釋，僅得供本院參考，本院並
    不受其拘束。況細繹上揭公函內容，並未具體說明其法理及
    規範依據為何，則基於上述之說明及司法院大法官會議解釋
    之意旨，本院自得依據學理、法律規範，妥為解釋認定，併
    此敘明。
五、本件異議人雖僅就處罰鍰之部分為異議，惟聲明異議應以交
    通違規行為為標的，非以處罰項目為範圍，既原處分其餘項
    目與其交通違規行為是否存在無從分離，本院自應一併予以
    審理，然吊扣駕駛執照及施以道安講習均屬行政罰法第26條
    第1 項但書所規定之「其他種類行政罰」，並無違反一事不
    二罰之問題，而仍得加以裁罰，是本件異議人飲酒後，酒精
    濃度超過規定標準而駕車，違反道路交通管理處罰條例第35
    條第1 項第1 款規定，應依同條例第35條第1 項前段規定裁
    處吊扣小型車普通駕駛執照12個月（1 年），及依同條例第
    24條第1 項第2 款施以道安講習，自屬適法。
六、綜上所述，異議人確有於前揭時、地酒醉駕駛之違規行為，
    原處分機關裁處異議人吊扣駕駛執照及施以道安講習部分，
    固非無據，然原處分機關裁處異議人罰鍰49,500元之行政罰
    ，則於法未合，是原處分既有此部分瑕疵，自無可維持，應
    由本院將原處分撤銷，並依道路交通管理處罰條例第35條第
    1 項前段、第1 項第1 款、第8 項及第24條第1 項第2 款之
    規定，自為裁定如主文第2 項所示。
據上論結，依道路交通管理處罰條例第87條第2 項、第35條第1
項前段、第1 項第1 款、第8 項及第24條第1 項第2 款，道路交
通案件處理辦法第20條前段，裁定如主文。
中    華    民    國    99    年    11    月    15    日
                    交通法庭    法  官  林建鼎
以上正本證明與原本無異。
如不服本裁定，應於送達後5 日內向本院提出抗告狀（須附繕本
）。
中    華    民    國    99    年    9     月    15    日
                                書記官  黃伊婕

司法院資訊處製作；財團法人民間司法改革基金會備份。
